臺灣屏東地方法院刑事判決　　　　　　　100年度易字第232號
公　訴　人　臺灣屏東地方法院檢察署檢察官
被　　　告　鄭雅文
上列被告因竊盜案件，經檢察官提起公訴（100 年度偵字第1074
號），本院判決如下：
    主  文
鄭雅文竊盜，處罰金新臺幣貳仟元，如易服勞役，以新臺幣壹仟
元折算壹日。
    事  實
一、鄭雅文因罹患「妄想型精神分裂症」及「情感性精神分裂症
    」而有聽幻覺、被害妄想、關係妄想等症狀，致其有知覺與
    思考內容之障礙，並使其行為時辨識行為違法或依其辨識而
    行為之能力，顯較常人減低。仍意圖為自己不法之所有，基
    於普通竊盜之犯意，於民國100 年1 月14日15時40分許，在
    屏東縣屏東市○○路60號之名佳美股份有限公司屏東逢甲分
    公司（下稱名佳美公司）店內，徒手拿取名佳美公司所有放
    置在貨架上之紅辣椒美體凝露、酷涼型磨砂霜各1 瓶，未行
    結帳即行離去，而竊取上開物品得手。嗣經名佳美公司職員
    傅滿妹發現後報警處理，始悉上情。
二、案經名佳美公司訴由屏東縣警察局屏東分局報告臺灣屏東地
    方法院檢察署檢察官偵查起訴。
    理  由
一、被告以外之人於審判外之言詞或書面陳述，除法律有規定者
    外，不得作為證據，刑事訴訟法第159 條固定有明文，惟按
    被告以外之人於審判外之陳述，雖不符刑事訴訟法第159 條
    之1 至之4 之規定，而經當事人於審判程序同意作為證據，
    法院審酌該言詞陳述或書面陳述作成時之情況，認為適當者
    ，亦得為證據；又當事人、代理人或辯護人於法院調查證據
    時，知有第159 條第1 項不得作為證據之情形，而未於言詞
    辯論終結前聲明異議者，視為有前項之同意，同法第159 條
    之5 亦定有明文。查本院資以認定本案而具傳聞性質之證據
    ，除上已敘明者外，檢察官、被告均知有第159 條第1 項不
    得為證據之情形，於本院準備程序中均表示對上開證據之證
    據能力並無意見（見本院第12頁），且檢察官、被告迄言詞
    辯論終結前均未聲明異議，依上揭法條規定，視為同意作為
    證據，復經本院審酌上開言詞或書面陳述之作成情況，核無
    違法取證或其他瑕疵，認為以之作為證據為適當，洵具證據
    能力，且均經依法踐行調查證據程序（見本院卷第242 頁反
    面至第244 頁），自得為判斷之依據。
二、訊據被告固不否認曾於100 年1 月14日前往告訴人即名佳美
    公司消費，然矢口否認有何竊盜犯行，辯稱：伊只是將紅辣
    椒美體凝露、酷涼型磨砂霜拿在手上看，並非為竊盜云云，
    惟查：被告確有於事實欄一所載時間、地點，以事實欄一所
    載方式行竊之事實，業據證人即告訴人代理人傅滿妹於本院
    審理時結稱：被告在100 年1 月14日時共前往告訴人店內2
    次，第一次被告拿了商品未結帳，伊及告訴人店內員工有發
    現制止，這次伊沒有報警。第二次是於當日下午3 時40分許
    ，被告又至告訴人店內，此次被告拿取置於貨架上之2 瓶按
    摩霜，同樣未結帳即行離去櫃檯處，在通過門口感應門時，
    感應門之警報器有響，伊及店內員工發現後制止被告離去，
    此次伊有報警，後來被告情緒激動，影響在告訴人店內工作
    之高淑真，警方才將被告移送等語（見本院卷第240 頁反面
    、第241 頁），核與證人即當日在場者高淑真於本院審理時
    結稱：伊係於告訴人店內設櫃之廠商人員，在100 年1 月14
    日時，伊聽到被告與傅滿妹間之談話聲音，誤認被告之聲音
    為伊友人之聲音而前往查看，伊聽到傅滿妹請被告上樓，伊
    直覺是發生竊盜案件，但伊不能確定被告有無拿取何物，此
    部分傅滿妹應較為知曉。之後警方到場時，被告情緒不穩定
    朝伊丟擲物品，伊向被告稱「錄影存證」而與被告發生衝突
    ，警方即將被告帶走等語（見本院卷第233 、234 頁）。復
    參證人傅滿妹於本院審理時結稱：告訴人並無追究被告責任
    之意等語（見本院卷第242 頁反面），證人高淑真於本院審
    理時結稱：伊與被告完全不認識等語（見本院卷第233 頁反
    面），可知證人傅滿妹、高淑真應無誣陷被告之動機，且衡
    證人傅滿妹、高淑真於本院作證時，均經審判長告知具結義
    務及偽證處罰，並朗讀結文並簽名具結，有各該次審判筆錄
    及證人詰文2 紙附卷可考（見本院卷第233 、235 、241 、
    246 頁），足信證人傅滿妹、高淑真應知偽證之罪責非輕，
    當無甘冒此風險而虛偽證述之理，從而，證人傅滿妹、高淑
    真上揭證述情節，堪信屬實。另雖上揭證人未能明確證述被
    告拿取之物為何，惟被告於警詢時供承，伊是用右手自貨架
    上將警方所查扣之物品即紅辣椒美體凝露、酷涼型磨砂霜各
    1 瓶拿在手中等語明確，並有屏東縣政府警察局屏東分局扣
    押筆錄、扣押物品目錄表、傅滿妹出具之贓物認領保管單各
    1 紙、現場及扣案物照片3 張存卷可查（見警卷第11、12、
    14、24、25頁），足認被告所竊之物，確為告訴人所有之紅
    辣椒美體凝露、酷涼型磨砂霜各1 瓶，至為灼然。綜上，被
    告所辯要與事實不符，難信為證。本案事證明確，被告上揭
    犯行洵堪認定，應依法論科。
二、核被告所為，係犯刑法第320 條第1 項之普通竊盜罪。又經
    本院向址設高雄市○○區○○路123 號之長庚醫療財團法人
    高雄長庚紀念醫院（下稱高雄長庚醫院）函調被告於該院就
    診相關病歷，再函請址設屏東縣長治鄉○○路129 號之屏安
    醫院就被告行為時是否因精神障礙或其他心智缺陷致影響其
    知覺、判斷、控制能力，經該院就對被告為身體檢查、神經
    系統檢查，並施作心理測驗、精神狀態檢查後，綜合被告個
    人生活史、家族史、生病史及與被告會談結果，其鑑定結果
    略謂：被告於中學時期開始出現情緒控制能力失調的情形，
    並逐漸影響其學業表現、環境適應能力與人際互動關係，雖
    當時被告母親曾帶被告前往精神醫療院所就醫，然當時之治
    療似乎未能持續；及至大學一年級，被告除原有之情緒症狀
    以外，並出現顯著的幻聽幻覺、被害妄想、關係妄想等知覺
    與思考內容的障礙，且被告似乎已將現實生活中的真實人物
    納入其妄想系統中，如：同學、教授、被告母親，且其思考
    形式上之障礙亦更加明顯，上述症狀對被告之學業功能、職
    業功能以及社交功能所造成的影響也更加顯著，甚至影響其
    現實判斷能力，根據鑑定過程所獲資料顯示，被告之病程表
    現已符合精神醫學上「妄想型精神分裂症」之診斷準則，但
    由於其所伴隨之情緒症狀，「情感性精神分裂症」之診斷亦
    須列入鑑別診斷中。雖然被告母親自86年起就已使被告接受
    精神醫療，但根據鑑定會談內容，被告母親與被告對於精神
    疾病之認知皆較為缺乏，對藥物治療的配合度亦時有不足，
    且根據高雄長庚醫院病歷記載，被告病程確實長期處於不穩
    定狀態，鑑定過程中亦可觀察個案仍顯著受到聽幻覺以及被
    害妄想、關係妄想的影響，情緒亦較為激燥等語。另鑑定結
    果並稱：被告於案發當時之情境中仍然受到被害妄想與關係
    妄想之影響，且對照高雄長庚醫院於案發時間前後之病歷記
    載，被告之病情於當時確仍處於不穩定狀態，現實判斷能力
    亦有所損害。綜上所述，根據鑑定所獲資料，推測被告於犯
    行當時之精神狀態應符合「行為時因精神障礙或其他心智缺
    陷，致其辨識行為違法或依其辨識而行為之能力顯著減低」
    之情形，但應未達「行為時因精神障礙或其他心智缺陷，致
    不能辨識其行為違法或欠缺依其辨識而行為之能力」之程度
    等語，有高雄長庚醫院100 年8 月16日（100 ）長庚院高字
    第A73807號函暨檢附之病歷1 份、屏安醫院100 年10月5 日
    屏安醫字第（100 ）0420號函暨檢附之精神鑑定報告1 份存
    卷可證（見本院卷第23至215 、217 至224 頁）。審之該鑑
    定報告係實施鑑定之人參酌被告就醫紀錄，瞭解被告之生活
    疾病史，並本於其專業知識與臨床經驗，綜合判斷被告之症
    狀所為之判斷，無論實施鑑定者之資格、鑑定之理論基礎、
    鑑定方法及論理過程，自形式上及實質上而言，均無瑕疵，
    堪認上開鑑定報告書之結論可採；另參被告於本案案發當日
    於警詢時所為供述：伊認識傅滿妹，傅滿妹即係蘇彩玲，伊
    與蘇彩玲間有糾紛，伊亦認識高淑真，算是同學；伊今天會
    有這樣的舉動就是因為校園霸凌事件造成，伊希望校園霸凌
    事件趕快落幕等語（見警卷第4 頁反面、第5 頁），於當日
    偵訊時承稱：伊與傅滿妹間有糾紛，傅滿妹在86年間與其男
    友讓伊在台東大學日間部休學，伊與其是同學等語（見偵卷
    第5 頁），足見被告於案發當日時之供述，顯與事實相悖，
    且確有混淆現實與其聽幻覺、被害妄想、關係妄想之情形，
    堪認被告行為時確陷於精神障礙之情狀，惟查被告於當日警
    詢時承稱：伊知道購物需要付款才能離開等語（見警卷第4
    頁反面），可見被告雖於行為時處在精神障礙之情狀，惟仍
    有能力辨識其行為違法，僅該能力較常人顯著減低，故而，
    本院認屏安醫院鑑定結果核與事實相符應可憑信，足認被告
    行為時確係因為精神障礙，而導致其依辨識而行為之能力顯
    著降低，應適用刑法第19條第2 項規定減輕其刑。爰審酌被
    告未曾觸犯刑事法律遭論罪科刑，有臺灣高等法院被告前案
    紀錄表1 紙附卷可按（見本院卷第5 頁），素行尚佳；於本
    院表示若其行為不當願受拘役30日之處罰等語（見本院卷第
    24 5頁），足見被告對自己所為尚知悔悟；被告竊得之物之
    價值非鉅並業經告訴人領回，其犯罪所生損害甚微；被告迄
    今之病況等一切情狀，量處如主文所示之刑，並諭知易服勞
    役之折算標準。公訴人認本件應宣告緩刑並命被告接受精神
    治療等語，惟本院審酌被告於本院審理期間並未坦認犯行及
    本案所處刑度，認仍有予被告適當懲戒之必要，以促其將來
    能恪遵法律規定，且被告已在高雄長庚醫院接受治療，其母
    蘇美秀亦表示將盡力醫治被告病症等語（見本院卷第245 頁
    ），認被告所受刑之宣告並無以暫不執行為適當之情，亦無
    命被告接受精神治療之必要，尚無宣告緩刑之需，公訴人所
    請尚非適當，附此敘明。
據上論斷，應依刑事訴訟法第273 條之1 第1 項、第299 條第1
項前段，刑法第320 條第1 項、第19條第2 項、第42條第3 項前
段，刑法施行法第1 條之1 第1 項、第2 項前段，判決如主文。
中    華    民    國   100    年    12    月    29    日
                  刑事第五庭  審判長法  官  林家聖
                                    法  官  劉怡孜
                                    法  官  黃柏霖
以上正本證明與原本無異。
如不服本判決應於收受判決後10日內向本院提出上訴書狀，並應
敘述具體理由；其未敘述上訴理由者，應於上訴期間屆滿後20日
內向本院補提理由書（均須按他造當事人之人數附繕本）「切勿
逕送上級法院」。
中    華    民    國   100    年    12    月    30    日
                                    書記官  史安琪
附錄本案論罪科刑法條：刑法第320 條第1 項。
中華民國刑法第320條
（普通竊盜罪、竊佔罪）
意圖為自己或第三人不法之所有，而竊取他人之動產者，為竊盜
罪，處5  年以下有期徒刑、拘役或 5 百元以下罰金。
意圖為自己或第三人不法之利益，而竊佔他人之不動產者，依前
項之規定處斷。
前二項之未遂犯罰之。